---
title: "A Macroeconomia das Microrregiões de Minas Gerais"
description: |
  Explore a dinâmica econômica de Minas Gerais: entenda as desigualdades regionais e o impacto na distribuição de renda e na adoção de novas tecnologias. Descubra como os dados revelam o papel estratégico de microrregiões como Belo Horizonte e Uberlândia no cenário estadual.
author:
  - name: X
    affiliation: Universidade Federal de Itajubá
    affiliation_url: https://unifei.edu.br
date: 2025-03-01
output:
  distill::distill_article:
    self_contained: false
---

```{css, echo=FALSE}
.paragrafo1 {
  font-family: 'Archivo';
  font-weight: bold; /* Deixa o texto em negrito */
  text-align: justify; /* Justifica o texto */
  color: #384955;
}

.map-title {
  font-family: 'Archivo';
  text-align: center;
  font-weight: bold;
  font-size: 18px;
  margin-bottom: 5px; /* Espaço entre o título e a imagem */
  color: var(--title-color); /* Usa a cor definida para títulos */
}

.map-source {
  font-family: 'Archivo';
  text-align: center;
  font-size: 10px; /* Fonte menor */
  color: gray; /* Cor diferenciada */
  margin-top: 1px;  /* Espaço entre a imagem e a fonte */
}
```

```{r message=FALSE, warning=FALSE, include=FALSE}
#Verificar se realmente é necessário que o código fique dentro da publicação (acho que sim).
library(geobr)
library(ggplot2)
library(readxl)
library(dplyr)
library(viridis)
library(colorspace)
library(htmltools)

options(scipen = 999)

dados <- read_xlsx("R_Macro_Micro2.xlsx") #Verificar com o Victor se é a melhor forma de se fazer (coloquei uma cópia do arquivo diretamente na pasta da publicação)

shp <- geobr::read_micro_region()

shp_minas <- shp %>% 
  filter(abbrev_state == "MG")

shp_merge <- merge(shp_minas, dados[,c("cod", "prod","consumo","investimento","governo","fatores")], by.x = "code_micro", by.y = "cod", all.x = TRUE)

plot_consumo <- ggplot(data = shp_merge) +
  geom_sf(aes(fill = consumo)) +
  scale_fill_continuous_sequential(palette = "Heat") +
  theme_minimal() +
  labs(fill = "Consumo") # , title = "Consumo das Famílias")

plot_producao <- ggplot(data = shp_merge) +
  geom_sf(aes(fill = prod)) +
  scale_fill_continuous_sequential(palette = "Heat") +  
  theme_minimal() +
  labs(fill = "Produção") # , title = "Produção")

plot_investimento <- ggplot(data = shp_merge) +
  geom_sf(aes(fill = investimento)) +
  scale_fill_continuous_sequential(palette = "Heat") +  
  theme_minimal() +
  labs(fill = "Investimentos") # , title = "Investimento")

plot_governo <- ggplot(data = shp_merge) +
  geom_sf(aes(fill = governo)) +
  scale_fill_continuous_sequential(palette = "Heat") +  
  theme_minimal() +
  labs(fill = "Gastos do governo") # , title = "Gasto do Governo")

plot_fatores <- ggplot(data = shp_merge) +
  geom_sf(aes(fill = fatores)) +
  scale_fill_continuous_sequential(palette = "Heat") +  
  theme_minimal() +
  labs(fill = "Fatores") # , title = "Fatores Primários/População")
```

<p class="paragrafo1">O Estado de Minas Gerais é formado por 853 municípios que, de acordo com a classificação do Instituto Brasileiro de Geografia e Estatística (IBGE), são agregados em 66 microrregiões e 12 mesorregiões. O estado tem área de 586.513,983 km² tornando-o o quarto mais extenso do país, e o segundo mais populoso. Minas Gerais, assim como o Brasil, apresenta indicadores socioeconômicos bastante díspares entre suas regiões. Tal heterogeneidade pode afetar, por exemplo, a distribuição e absorção de novas tecnologias de produção, como por exemplo a geração solar. Portanto, nesse texto vamos explorar a dinâmica econômica do estado de Minas Gerais, por meio da análise da distribuição territorial dos agregados macroeconômicos (e.g. produção, consumo das famílias, investimento e gastos do governo). Para mensurar de maneira adequada a dinâmica econômica do Estado, serão utilizadas as 66 microrregiões mineiras como recorte regional do estudo. Com tal agregação, será possível entender as particularidades de cada região do estado, e contribuir para a implementação de políticas públicas de cunho territorial. Duas análises serão realizadas, sendo a primeira a avaliação sob a ótica da produção e seu destino e a segunda sobre a ótica da distribuição espacial da renda per capita.</p>


<p class="paragrafo1">Foram analisados os dados referentes a participação percentual, para produção, consumo das famílias, investimento e gastos do governo, de cada microrregião em relação ao total estadual para o ano base do modelo, 2015. Ao analisar os resultados é nítido o caráter heterogêneo do estado de Minas Gerais.  A microrregião de Belo Horizonte, que contempla a capital do estado e sua região metropolitana, é responsável por cerca de 32% da produção, 28% dos gastos das famílias e 32% do investimento. A microrregião de Uberlândia, contribui com cerca de 7% do total produzido no estado, sendo seguida pelas microrregiões de Juiz de Fora (3,4%) e Ipatinga (3,2%). Assim sendo, cerca de 45% da produção do estado está concentrada em quatro microrregiões.  Por outro lado, em termos espaciais, algumas microrregiões localizadas no Vale do Mucuri e Jequitinhonha, apresentam as menores participações na produção mineira, como o caso de Araçuaí (0,1%), Almenara (0,2%) e Pedra Azul (0,1%).</p> 


<p class="paragrafo1">Para a melhor visualização dos dados serão apresentados a distribuição espacial das variáveis trabalhadas, por meio de quatro mapas, a saber: a) distribuição espacial da participação da produção das microrregiões no total do estado; b) distribuição espacial da participação do consumo das famílias das microrregiões no total do estado; c) distribuição espacial da participação do investimento das microrregiões no total do estado; e d) distribuição espacial da participação dos gastos do governo das microrregiões no total do estado.</p>


<p class="paragrafo1">Ao observar a Figura 1 a 4 verifica-se um padrão espacial muito semelhante para todas as variáveis. A microrregião de Belo Horizonte como a de maior importância, seguida pela microrregião de Uberlândia. Além disso, verifica-se um caráter radial a partir de Belo Horizonte, ou seja, microrregiões vizinhas à Belo Horizonte, com participação relativa mais proeminente que microrregiões localizada, por exemplo, no norte do Estado.</p>


```{r echo=FALSE}
# O htmltools::tags$div(...) garante que a formatação HTML seja aplicada corretamente dentro do RMarkdown.
htmltools::tags$div(class="map-title", "Figura 1: Distribuição Espacial dos Fluxos de Produção em MG")
plot_producao
htmltools::tags$div(class="map-source", "Fonte: Elaborado pelos autores com base no modelo SOLAR-MG.")
```


```{r echo=FALSE}
htmltools::tags$div(class="map-title", "Figura 2: Distribuição Espacial do Consumo das Famílias em MG")
plot_consumo
htmltools::tags$div(class="map-source", "Fonte: Elaborado pelos autores com base no modelo SOLAR-MG.")
```


```{r echo=FALSE}
htmltools::tags$div(class="map-title", "Figura 3: Distribuição Espacial da Participação no Investimento em MG")
plot_investimento
htmltools::tags$div(class="map-source", "Fonte: Elaborado pelos autores com base no modelo SOLAR-MG.")
```


```{r echo=FALSE}
htmltools::tags$div(class="map-title", "Figura 4: Distribuição Espacial dos Gastos do Governo em MG")
plot_governo
htmltools::tags$div(class="map-source", "Fonte: Elaborado pelos autores com base no modelo SOLAR-MG.")
```


<p class="paragrafo1">Outro aspecto importante para entender a dinâmica econômica das microrregiões de Minas Gerais é a relação entre capital e trabalho. Para esse texto, será apresentado a razão entre o somatório dos fatores capital e trabalho, pela população de cada microrregião mineira. Dessa forma, será possível identificar em quais regiões se localizam as regiões com maior valor adicionado per capita no Estado.</p>


<p class="paragrafo1">Nesse aspecto, destacaram-se Uberlândia, com um valor adicionado per capita, mensurado por: fatores primários/população de R$128.581 seguido por Ouro Preto (R$106.260); Pouso Alegre (R$52.827); Conselheiro Lafaiete (R$50.206) e Juiz de Fora (R$44.089). Nessa métrica a região metropolitana e a capital Belo Horizonte não figura entre as principais regiões com alto valor adicionado em capital e trabalho, ocupando o nono lugar com (R$31,231). A figura 5 apresenta o mapa com essa relação auxilia na compreensão da distribuição espacial desse indicador.</p>


```{r echo=FALSE}
htmltools::tags$div(class="map-title", "Figura 5: Razão entre Capital-Trabalho e População em MG")
plot_fatores
htmltools::tags$div(class="map-source", "Fonte: Elaborado pelos autores com base no modelo SOLAR-MG.")
```


<p class="paragrafo1">Nota-se maior concentração de valor adicionado nas regiões centrais do Estado, com prevalência em Ouro Preto, e nas regiões nas adjacências de Belo Horizonte. No Triângulo Mineiro, o destaque é Uberlândia. Em termos espaciais, percebe-se maior destaque para a porção do sudoeste do estado. O Norte de Minas e o Vale do Mucuri e Jequitinhonha, apresentam os menores valores adicionados, o que corrobora com a premissa da heterogeneidade estadual, também no âmbito da formação de renda. Tal região apresenta os menores indicadores de atividade produtiva, como também sob a ótica da razão entre capital-trabalho e a população da região.</p>


<p class="paragrafo1">Com base nos dados apresentados pode-se entender de forma geral a dinâmica econômica do Estado de Minas Gerais, notando uma heterogeneidade no que se refere aos fluxos comerciais, e um predomínio de regiões como Belo Horizonte, Uberlândia, Uberaba e Juiz de Fora, nos principais fluxos comerciais do Estado.</p>


<p class="paragrafo1">Entender a estrutura espacial da economia mineira e a distribuição econômica no Estado, nos auxilia a interpretar a solução dos exercícios de simulação, que serão realizados por meio de modelos de equilíbrio geral computável. No caso do presente projeto, será avaliado a economia gerada para as famílias no modelo, por meio da redução do valor pago por eletricidade. Portanto, esse texto teve como objetivo apresentar de maneira regional o funcionamento da economia mineira no modelo de equilíbrio geral computável proposto, a partir do qual se darão os experimentos simulados.</p>